臺灣新北地方法院民事裁定
110年度消債職聲免字第74號
聲  請  人  謝茹婷  
相  對  人  花旗（台灣）商業銀行股份有限公司


法定代理人  莫兆鴻  
代  理  人  陳正欽  


相  對  人  凱基商業銀行股份有限公司


法定代理人  魏寶生  


相  對  人  台新國際商業銀行股份有限公司

法定代理人  尚瑞強  
相  對  人  中國信託商業銀行股份有限公司

法定代理人  利明献  


相  對  人  滙誠第二資產公司股份有限公司

法定代理人  莊仲沼  


上列當事人聲請消費者債務清理事件，本院裁定如下：
    主  文
聲請人乙○○應予免責。
    理  由
一、按法院為終止或終結清算程序之裁定確定後，除別有規定外
    ，應以裁定免除債務人之債務；法院裁定開始清算程序後，
    債務人有薪資、執行業務所得或其他固定收入，扣除自己及
    依法應受其扶養者所必要生活費用之數額後仍有餘額，而普
    通債權人之分配總額低於債務人聲請清算前2年間，可處分
    所得扣除自己及依法應受其扶養者所必要生活費用之數額者
    ，法院應為不免責之裁定。但債務人證明經普通債權人全體
    同意者，不在此限。消費者債務清理條例（下稱消債條例）
    第132條、第133條分別定有明文。揆其立法理由係為避免債
    務人濫用清算程序以獲免責，並敦促有清償能力者，利用薪
    資、執行業務所得或其他固定收入扣除必要費用後之餘額，
    清償債務而免責，爰以債務人聲請清算前2年間，可處分所
    得扣除自己及依法應受其扶養者所必要生活費用之數額為計
    算基礎，以為裁定免責之依據，進而保障債權人可受最低清
    償。又按債務人有下列各款情形之一者，法院應為不免責之
    裁定。但債務人證明經普通債權人全體同意者，不在此限：
    ㈠於7年內曾依破產法或本條例規定受免責。㈡故意隱匿、毀
    損應屬清算財團之財產，或為其他不利於債權人之處分，致
    債權人受有損害。㈢捏造債務或承認不真實之債務。㈣聲請清
    算前2年內，因消費奢侈商品或服務、賭博或其他投機行為
    ，所負債務之總額逾聲請清算時無擔保及無優先權債務之半
    數，而生開始清算之原因。㈤於清算聲請前1年內，已有清算
    之原因，而隱瞞其事實，使他人與之為交易致生損害。㈥明
    知已有清算原因之事實，非基於本人之義務，而以特別利於
    債權人中之一人或數人為目的，提供擔保或消滅債務。㈦隱
    匿、毀棄、偽造或變造帳簿或其他會計文件之全部或一部，
    致其財產之狀況不真確。㈧故意於財產及收入狀況說明書為
    不實之記載，或有其他故意違反本條例所定義務之行為，致
    債權人受有損害，或重大延滯程序，消債條例第134條亦定
    有明文。是法院為終止或終結清算程序之裁定確定後，除有
    消債條例第133條、第134條各款所定之情形者，法院應為不
    免責之裁定外，法院即應以裁定免除債務人之債務。
二、查本件聲請人前於民國109年3月20日向本院具狀聲請清算，
    本院於109年9月22日裁定開始清算程序，嗣經本院司法事務
    官以109年度司執消債清字第128號進行清算程序，後因聲請
    人名下僅有存款新臺幣（下同）128元，及99年出廠之普通
    重型機車一輛，上開機車因年份已久，已無清算價值，堪認
    債務人財產不敷清償財團費用、財團債務，復經本院司法事
    務官於109年11月26日函詢債權人等就終止清算一事表示意
    見，均無人表示反對，爰於110年2月25日依消債條例第108
    條、第129條第1項，裁定終結清算程序並確定在案等情，業
    經本院依職權調取本院109年度消債清字第65號清算卷（下
    稱清算卷）、109年度司執消債清字第128號執行卷核閱屬實
    ，是依前揭法律規定，本院即應進行債務人應否免責之審理
    。
三、又本院前於110年7月5日以新北院賢民圓110年度消債職聲免
    字第74號函，通知全體債權人及聲請人就聲請人應否免責之
    事表示意見，債權人均具狀表示不同意聲請人免責。茲將聲
    請人及債權人之意見分述如下：
  ㈠聲請人表示：聲請人無消債條例第134條各款應裁定不免責之
    事由，有無消債條例第133條事由則應由法院認定等語（見
    本院卷第65至67頁）。
　㈡相對人凱基商業銀行股份有限公司表示：依消債條例第133 
    條之規定，倘聲請人現今收入扣除每月支出後有剩餘，法院
    應裁定債務人不免責等語（見本院卷第53頁）。
  ㈢相對人台新國際商業銀行股份有限公司（下稱台新銀行）表
    示：不同意聲請人免責，請詳查聲請人是否有消債條例第13
    3 條、第134 條不應免責之情形，如查詢聲請人出入境資料
    以確認聲請人是否有奢侈浪費，或隱匿財產之行為等語（見
    本院卷第55頁）。
  ㈣相對人中國信託商業銀行股份有限公司（下稱中國信託銀行
    ）表示：不同意聲請人免責。以聲請人聲請清算前2年之收
    入828,744元（計算式：34,531元×24月＝828,744元），扣除
    聲請人於清算前2年必要生活費用中之合理支出761,712元（
    計算式：31,738元×24月＝761,712元），仍剩餘67,032元，
    依消費者債務清理條例第133條，聲請人應受不免裁定之規
    定等語（見本院卷第57至59頁）。
  ㈤相對人甲○（台灣）商業銀行股份有限公司（下稱甲○銀行
    ）表示：不同意聲請人免責。請調查聲請人是否有消債條例
    第133 條、第134 條不應免責之情形等語（見本院卷第61至
    63頁）。
  ㈥相對人滙誠第二資產管理股份有限公司（下稱滙誠第二資產
    管理公司）表示：請調查聲請人是否有向政府申請失業補助
    、低收入戶補助或職業訓練津貼等，以俾判斷聲請人是否有
    消債條例第133 條、第134 條規定之情形。倘輕易予債務人
    免責，則對債權人及其他努力工作還款之債務人不公，應不
    予聲請人免責等語（見本院卷第87至89頁）。
四、經查：
　㈠按法院裁定開始清算程序後，債務人有薪資、執行業務所得
    或其他固定收入，扣除自己及依法應受其扶養者所必要生活
    費用之數額後仍有餘額，而普通債權人之分配總額低於債務
    人聲請清算前2年間，可處分所得扣除自己及依法應受其扶
    養者所必要生活費用之數額者，法院應為不免責之裁定，消
    債條例第133條定有明文。從而，審認本件聲請人是否有消
    債條例第133條所定不應予免責之事由，即應符合「於清算
    程序開始後債務人有薪資、執行業務所得或其他固定收入，
    扣除自己及依法應受其扶養者所必要生活費用之數額後仍有
    餘額」及「普通債權人之分配總額低於債務人聲請清算前2
    年間，可處分所得扣除自己及依法應受其扶養者所必要生活
    費用之數額」此兩要件。本件聲請人主張其自109年9月22日
    法院裁定開始清算程序後，仍任職於欣昱成設計印刷有限公
    司（下稱欣昱成公司），每月平均收入為28,400元〔計算式
    ：（29,314元＋27,713元＋30,381元＋27,713元＋29,314元＋29,
    581元＋31,248元＋29,314元＋20,778元＋28,647元）÷10≒28,40
    0元，元以下四捨五入〕，另有租金補助每月4,000元，業據
    聲請人提出其於欣昱成公司109年9月至110年6月薪資單為證
    （見本院卷第69至73頁），聲請人另無領取其他補助，有本
    院依職權函詢所覆之勞動部勞工保險局110年7月12日保普生
    字第11010117430號函、新北市政府社會局110年7月14日新
    北社助字第1101280827號函暨所附補助明細資料附卷可考（
    見本院卷第47頁、第49至51頁）。是聲請人自清算程序開始
    後之每月收入為32,400元（計算式：28,400元＋4,000元＝32,
    400元）。
　㈡按債務人必要生活費用，以最近1年衛生福利部或直轄市政府
    所公告當地區每人每月最低生活費1.2倍定之。消債條例第6
    4條之2第1項定有明文。次按債務人聲請更生或清算時所提
    財產及收入狀況說明書，其表明每月必要支出之數額，與本
    條例第64條之2第1項、第2項規定之認定標準相符者，毋庸
    記載原因、種類及提出證明文件。消債條例施行細則第21條
    之1亦有明定。揆諸前揭說明及參以110年度新北市每人每月
    最低生活費用15,800元計算，每人每月生活所必需之費用為
    18,960元（計算式：15,800×1.2＝18,960元）。聲請人主張
    其自清算開始後每月必要生活支出為房屋租賃費8,000元、
    伙食費5,400元、水、電、瓦斯費325元、桶裝瓦斯費430元
    、行動電話費1,431元、市話網路費639元、交通費513元，
    合計16,738元（見本院卷第65頁、清算卷第31至33頁），未
    逾上開數額，應可採信。另聲請人主張其每月支出聲請人2
    名子女扶養費共15,000元，查聲請人之長子及次子係分別於
    102年5月、103年6月出生，現年分別為8歲、7歲（見清算卷
    第137至139頁），自有受聲請人扶養之必要，再參酌上開每
    人每月最低生活費之1.2倍即18,960元，由聲請人及其配偶
    分擔後之數額為18,960元（計算式：18,960元×2÷2＝18,960
    元），聲請人提列之數額未逾前開金額，尚屬合理，亦為可
    採。故聲請人於清算程序開始後之每月生活必要支出及撫養
    費應為31,738元（計算式：16,738元＋15,000元＝31,738元）
    。是以，本件聲請人清算開始後每月收入32,400元，於扣除
    必要生活費用及扶養費31,738元後，尚有餘額，本件即應審
    酌有無消債條例第133條所定不免責之情形。
　㈢聲請人係於109年3月20日聲請清算，經本院於109年9月22日
    裁定開始清算程序，已如前述。而本件全體債權人於本院10
    9年度司執消債清字第128號清算執行程序中並未獲得任何分
    配等情，亦經本院調閱本件聲請人清算卷、執行卷查明無訛
    。又聲請人主張其於聲請清算前2年即自107年3月20日至109
    年3月19日之收入總額共計為772,300元，有聲請人提出之財
    產及收入狀況說明書、107年度綜合所得稅各類所得資料清
    單、郵局存簿封面暨內頁影本、臺灣企銀錦和分行存摺封面
    暨內頁影本、勞工保險被保險人投保資料表（明細）、新北
    市土城區公所弱勢兒童及少年生活扶助審核結果通知函為證
    （見清算卷第27至29頁、第69頁、第73至99頁、第101至107
    頁、第133至135頁、第141至），並有本院依職權查詢所覆
    之勞動部勞工保險局110年7月12日保普生字第11010117430
    號函、新北市政府社會局110年7月14日新北社助字第110128
    0827號函暨所附補助明細資料在卷可稽（見本院卷第47頁、
    第49至51頁）應為可採。
　㈣聲請人主張其聲請清算前2 年之必要生活費用支出共計為379
    ,168元（計算式：房屋租賃費169,500元＋伙食費129,600元＋
    水、電費7,800元＋桶裝瓦斯費10,320元＋行動電話費34,300
    元＋市話網路費15,336元＋交通費12,312元＝379,168元）。參
    酌消費者債務清理條例第64條之2 第1 項之規定，債務人必
    要生活費用，以最近一年衛生福利部或直轄市政府所公告當
    地區每人每月最低生活費1.2 倍定之，又新北市政府所公告
    之107、108、109年度新北市每人每月最低生活費分別為14,
    385元、14,666元、15,500元，乘以1.2 倍分別為17,262元
    、17,599元、18,600元，核算聲請人於聲請清算前2 年之必
    要支出為421,824元（計算式：17,262元×9.39 ＋17,599元×1
    2＋18,600元×2.61＝421,824 元），申請人提列之數額未逾上
    開數額，亦可採信。另聲請人主張負擔聲請人2名子女扶養
    費每月15,000元，兩年間共計360,000元（計算式：15,000
    元×24＝360,000元），參酌上開新北市107、108、109年度每
    人每月最低生活費之1.2 倍計算數額即17,262元、17,599元
    、18,600元，與聲請人配偶分擔後之扶養費分別應為17,262
    元、17,599元、18,600元，聲請人提列之數額皆未逾上開數
    額，亦可採信。至聲請人主張於聲請清算前2 年間，每月分
    別向金融機構債權人及非金融機構債權人還款4,718元、2,0
    00元，還款期間為22個月，共計還款147,796元，並提出第
    一銀行北土城分行存摺封面暨內頁影本為證（見本院卷第95
    至125頁），然細觀上開存摺登載內容，聲請人自107年3月2
    0日至109年3月19日間，向債權人還款之數額應為55,392元
    （計算式：4,718元＋2,000元＋4,718元＋2,000元＋4,718元＋2,
    000元＋1,000元×20＋238元＋1,000元×15＝55,392元）。是聲請
    人聲請清算前2 年自己及依法應受其扶養者必要生活費用支
    出總額為794,560元（計算式：379,168元＋360,000元＋55,39
    2元＝794,560元）。以聲請人聲請清算前2 年收入總額772,3
    00元扣除支出總額794,560元，已無餘額，是債權人於清算
    程序中受償之數額，未低於聲請人聲請清算前2 年內可處分
    所得扣除必要生活費用之餘額，尚不構成消費者債務清理條
    例第133 條不免責事由。從而，本件債務人無消費者債務清
    理條例第133 條所定不予免責之情形，應堪認定。
　㈤又消費者債務清理條例關於清算程序係以免責主義為原則，
    不免責為例外，相對人如主張聲請人有消費者債務清理條例
    第134條各款所定之行為，自應就聲請人合於上開要件之事
    實，舉證以實其說。本院依職權函詢全體普通債權人之結果
    ，相對人台新銀行、甲○銀行、滙誠第二資產公司具狀表明
    不同意債務人免責，惟相對人既未具體說明或提出相當事證
    證明，且本院復查無聲請人有何消費者債務清理條例第134
    條所列各款之不免責事由，自難認債務人有消費者債務清理
    條例第134條各款所定之情事，則債權人所為前開主張，係
    屬無據。
五、綜上所述，債務人經法院為終結清算程序之裁定確定，既無
    消費者債務清理條例第133 條或第134 條各款所定不應免責
    事由存在，自應以裁定免除債務人之債務，是債務人聲請免
    責，自應准許，爰裁定如主文。
中　　華　　民　　國　　111 　年　　1 　　月　　13　　日
                  民事第五庭  法  官　黃乃瑩
上為正本係照原本作成。
如不服本裁定，應於裁定送達後10日內，以書狀向本院提出抗告
，並繳納抗告費新臺幣1千元。　　　　　　　
中　　華　　民　　國　　111 　年　　1 　　月　　13　　日
                              書記官　李振臺